【裁判字號】    89,訴,1186
【裁判日期】    900412
【裁判案由】    給付工程款
【裁判全文】
臺灣臺北地方法院民事判決  八十九年度訴字第一一八六號
    原告即反訴被告  沛宇實業有限公司
    法定代理人      乙○○
    被告即反訴原告  丙○○
    訴訟代理人      甲○○
                    丁○○
    被告即反訴原告  甲○○
右當事人間給付工程款事件，本院判決如左：
    主      文
被告應給付原告新台幣捌拾伍萬元及自民國八十八年十月二十八日起至清償日止，按
週年利率百分之五計算之利息。
原告其餘之訴駁回。
訴訟費用由被告負擔。
反訴被告應給付反訴原告新台幣貳萬伍仟伍佰元。
反訴原告其餘之訴駁回。
反訴訴訟費用由反訴被告負擔六十分之一，餘由反訴原告負擔。
    事      實
甲、本訴部分：
  壹、原告方面：
    一、聲明：
      (一)被告應給付原告新台幣（下同）捌拾伍萬元及自民國（下同）八十八年九月
        二十八日起至清償日止，按週年利率百分之五計算之利息。
      (二)訴訟費用由被告負擔。
    二、陳述：
      (一)緣原告與被告於八十八年八月五日簽定工程契約書，由原告承作樂山娘札幌
        拉麵─嘉義加盟店，店面裝修工程（以下簡稱系爭工程），工程總價款壹佰
        柒拾萬元，本工程應於雙方簽訂契約後即日內開工，並於二十五個工作天內
        完工，旋原告業於八十八年九月八日完工，被告並於同年九月十二日正式開
        幕營業。
      (二)嗣原告於完工後既告知被告，被告並無異議，經過一週原告向被告收取尾款
        時，被告出工程局部尚須加強部分，並詳列改進項目計壹拾捌項，經雙方議
        定於八十八年九月二十四日由原告派工維修完成，並同時付款，詎原告如期
        完成所列舉之各項問題，唯被告並未同時付款給原告，原告並於八十八年九
        月二十八日向被告提出驗收，經雙方逐項檢查，證明確實完工後，雙方簽定
        驗收證明書及付款協議、付款方式，是被告應于完成驗收簽定後即付清工程
        尾款，惟被告並未依約給付，為此提起本訴，請求判決如訴之聲明。
    三、證據：提出八十八年八月五日契約書乙份、八十八年九月十三日附件二乙份
        、八十八年九月二十八日驗收證明書乙份、系爭工程報價單參紙、系爭工程
        預算單乙份（以上均為影本）為證。
  貳、被告方面：
    一、聲明：原告之訴駁回。
    二、陳述：
      (一)緣被告因加盟樂山娘札幌拉麵專門店，而經該店台北總店老闆福岡正治介紹
        ，並要求將嘉義分店之店內裝潢與廚房設備等工程交由原告承包，於八十八
        年八月五日簽訂工程契約，工程契約內容包括主契約工程報價單（工程內容
        規格數量單價），設計圖等，且主契約中之第四條明文言之，原告須依設計
        圖樣，施工說明書及工程報價單所列項目進行施工，如設計圖樣與說明書內
        容或估價單內容有不符時，應由雙方協議解決之，因此影響工程之增減時應
        將造價隨同調整，但原告非但未依設計圖施工，且並無先告知被告，即以非
        估價報價單上規格之劣品更替，並有許多應施工而未施工而致使店中許中部
        分因施工不良及偷工減料而產生瑕疵故使此支付工程款項事件產生，並提出
        照片為憑。
      (二)原告提出之完工驗收證明，實於八十八年九月中旬被告與福岡正治，原告三
        方面簽署之修繕備忘錄後九月二十四日，原告僅修復少許項目，並於福岡正
        治面前答應剩餘項目必定儘快修復並請被告先簽署完工驗收證明，使其可向
        原告公司交差，當時原告展現極誠懇態度，並有總店老闆為證，被告才先行
        簽署該完工證明，且原告並一再保證一定會前往修復惟至今仍未前往修復。
      (三)又完工日期非原告所言之八十八年九月八日，而是八十八年九月十二日凌晨
        先行撤工使本店於八十八年九月十三日先行開幕，剩餘工程待日後再修補，
        惟至今尚未修復，再者本案經台北總店老闆福岡正治，與代理商邀被告於八
        十九年四月九日晚間十時，在樂山娘台北伊通街總店與原告協商，雙方達成
        二十萬和解此事，裝潢修復自行負責的條件，而原告須撤回告訴，旋被告即
        匯入二十萬元於原告之帳戶內，豈料原告竟於四月十三日開庭時反悔，倘若
        原告真有施工完備，何必以二十萬元與被告要求和解。
    三、證據：聲請傳訊證人福岡正治、手  弘之、鄭萬賜及汪精銳。
乙、反訴部分：
  壹、反訴原告方面：
    一、聲明：
      (一)反訴被告應給付反訴原告壹佰伍拾萬元。
      (二)反訴訴訟費用由反訴被告負擔。
    二、陳述：兩造間就系爭工程，即言明應自簽定契約日（即八十八年八月五日）
        起動工，於二十五個工作天內完工，惟反訴被告卻為謀得不法之高額暴利，
        竟偷減料，未按契約圖樣與建材規格施工，導致工程嚴重瑕疵，且有些應施
        工部分未施工，經反訴原告催告修復亦未能依約修復，此產成反訴原告巨額
        營業損失，並對反訴原告提起本件訴訟，致使反訴原告南北奔波所負之精神
        損失與薪資損失及旅費，茲因反訴被告對反訴原告起訴給付工程款，實因該
        系爭工程尚未完工且有明顯之偷工減料之情形，為此請求判決反訴被告給付
        如訴之聲明所示。
    三、證據：提出八十八年九月十三日起八十九年八月七日之每月份營業額統計表
        （其中因八十九年一月份營業額資料遺失故無法提供）為證。
  貳、反訴被告方面：
    一、聲明：反訴原告之訴駁回。
    二、陳述：伊業已依契約完成系爭工程，反訴原告所請自無理由。
丙、本院依職權委託台北市室內設計裝修商業同業公會就系爭工程進行鑑定（此有該
    公會八十九年九月十三日（八九）設銳會字第八九００五七號函附鑑定報告書號
    及同會八十九年十一月十三日（八九）設銳會字第八九００七九號函）。
    理      由
甲、本訴部分：
  壹、原告起訴主張於八十八年八月五日與被告簽訂承作裝潢系爭工程契約，旋系爭
      工程業於八十八年九月八日完工，嗣經被告於八十八年九月十三日開幕營業時
      ，固檢驗有部分缺失，惟原告亦依約前往修復完畢，並於同年九月二十八日完
      成驗收手續，且約定被告應依約支付系爭工程尾款八十五萬元，迄今被告仍未
      依約支付該部分工程款，為此依契約之法律關係，請求判決如訴之聲明等語。
  貳、被告則以：系爭工程原告未能按期完工，且有偷工減料之情形，況且亦未依契
      約約定之規格承作，渠等之所以於八十八年九月二十八日簽立驗收證明，仍因
      加盟店負責人從中協商，且為使原告之代表人得以向公司交差，始簽立系爭驗
      收證明，但並未能依此即認定系爭工程已完成驗收，而認被告有支付工程尾款
      之義務等語，資為辨抗辯。
  參、經查原告起訴主張於八十八年八月五日與被告簽訂系爭工程契約，而被告業於
      八十八年九月十三日對外開幕，而雙方於開幕當日簽認有十八項缺失，嗣於同
      年九月二十八日簽立驗收證明之事實，為被告所不爭執，復有原告提出之八十
      八年八月五日契約書、八十八年九月十三日附件二及八十八年九月二十八日驗
      收證明書等影本為證，堪信此部分事實為真實，茲兩造有爭議者為八十八年九
      月二十八日簽立之驗收證明書是否為系爭工程完成驗收之證據？分述如下：
      一、按當事人主張有利於已之事實者，就其事實有舉證之責任，民事訴訟法第
          二百七十七條定有明文，又原告於起訴原因已有相當之證明，而被告於抗
          辯事實並無確實證明方法，僅以空言爭執者，當然認定其抗辯事實之非真
          正，而應為被告不利之認定，又原告對於自已主張之事實已為證明之責後
          ，被告對其主張，如抗辯其不實，並提出反對之主張者，則被告對其反對
          之主張，亦應負證明之責，此為舉證責任之分擔原則，最高法院十八年上
          字第一六七九號、同年上字第二八五五號分別著有判例可參。
      二、依卷附八十八年九月二十八日驗收證明書，被告對於於立據人欄內簽名乙
          節，並不爭執，惟抗辯係為使原告之代表人能向其公司交代始簽立云云；
          惟查雙方對於八十八年九月十三日開幕當日簽立總計十八項缺失之文件等
          情，業據兩造所不爭執，此外證人福岡正治、手  弘之到庭證述：加盟店
          即系爭工程於開幕當天即八十八年九月十三日確實詳列有十八項缺失，至
          於八十八年九月二十八日兩造簽立之驗收證明，伊並不知情等語（見本院
          八十九年四月二十七日言詞辯論筆錄自明），足見兩造於開幕當日就系爭
          工程業已詳列十八項缺點乙節，益徵被告所辯簽立系爭驗收證明係於證人
          見證下所為乙節，要無可採。
      三、次查兩造於八十八年九月十三日開幕當日所詳列之十八項缺點為：「樓梯
          面貼止滑條、廚房中間吊距加一放置平台、廚房出菜口加作活動放置台面
          、二樓地面（廚房口）凸出部分木做斜板、招牌吊在一級棒上方、一樓桌
          子放置台太利砂紙磿過、排煙管加高昇到二樓至三樓之間、廚方工作台加
          裝日光燈（入口右側）、廚房洗槽上方加裝日光燈、廚房快速爐給水加高
          、招牌開關外移、油煙機開關外移、收銀台上方嵌燈接處不良、營業前入
          口右側桌拆除作活動桌、廚房地面磁磚重貼、瓦斯漏氣修復、廚房昇降機
          前作活動工作台（木做台面）、湯鍋46改48（除排煙管加高昇到二樓至三
          樓之間、廚房地面磁磚重貼、瓦斯漏氣修復待休息日再施工外，其餘項目
          可先處理）」，復經本院囑託依兩造簽訂契約書所約定之對本合約事項有
          所爭議者，同意由台北市室內設計裝飾商業同業公會協調，旋經該商業同
          業公會於八十九年六月二十八日前往系爭工程地點勘驗，且該次勘驗之方
          式為依兩造所提出之契約估價單，依照現場實際施做之尺寸、數量及情形
          為之，經勘驗結果有如附表鑑定報告有如下之缺失：「騎樓天花及柱補釘
          孔油漆、自動玻璃門上木條脫落、牆面防火板裂開部分、茶水準備台、廚
          房內本質吊櫃、牆板交接處縫隙（以上一樓部分）、地面排水槽四週磁磚
          損毀、煎台、牆面磁磚龜裂、地面排水孔（以上一樓廚房部分）、牆面油
          漆不均、原有木地板修補遺漏（以上二樓部分）」，惟觀之上述驗定結果
          與八十八年九月十三日所簽立之十八項缺失，並非同一項目，再者該次鑑
          定係事隔一年有餘，且被告業已對外開幕使用系爭工程，此為被告所不爭
          執，是系爭工程即為營業場所，況且為作為使用炊煮之場所，遽尚難據此
          認定前述鑑定結果之情形，於八十八年九月二十八日驗收時亦存在之缺失
          ，更何況雙方於八十八年九月十三日所列之缺失並無前述情形，是尚難採
          為有利被告之認定。
      四、第查依兩造所簽立之驗收證明記載：「茲本公司（即原告）承包樂山娘拉
          麵店內裝修工程業已完工驗收，唯尾款尚有新台幣捌拾伍萬元整，應于驗
          收後即時付清，經雙方協定開立參張各乙個月支票寄于沛宇實業有限公司
          收訖，沛宇公司於收到票據后須付上簽章以資證明。」，再佐以兩造所簽
          立不爭執之契約書第十二條付款辨法第四點約定：「工程尾款：付清工程
          尾款：：參拾日期票」，足徵被告所應負應依約給付工程尾款係於系爭工
          程完成驗收後，再立三十日之期票為之，亦即被告若未於驗收完成後依約
          支付，雙方約定給付義務係於驗收後三十日始有支付之義務，揆諸前開說
          明，系爭工程業於八十八年九月二十八日驗收完畢，被告依約自應簽立為
          期三十日之票據交付予原告，故原告得請求之遲延利息應自八十八年十月
          二十八日起算法定利息。
      五、綜上所述，兩造間所存在者為承攬之契約關係，且系爭工程業已於八十八
          年九月二十八日驗收完畢，而支付工程尾款應於八十八年十月二十七日到
          期，是原告依約請求被告給付八十五萬元及自八十八年十月二十八日起至
          清償日止，按週年利率百分之五計算之利息，洵屬有據，應予准許，逾此
          範圍之請求為無理由，應併予駁回。
乙、反訴部分：
  壹、反訴原告起訴主張反訴被告承包系爭工程，因未按期完工驗收，為此請求判決
      如訴之聲明等語。
  貳、反訴被告則以：系爭工程並未逾期完工，且已經被告驗收完畢，自不負逾期之
      責任等語，資為抗辯。
  參、經查系爭工程業已於八十八年九月二十八日完成驗收，已如前所述，而雙方對
      於系爭工程應於八十八年九月十三日對外開幕營業乙節，亦為兩造所不爭執，
      是揆諸八十八年八月五日之契約書第五條工程期限：「本工程應於雙方簽訂契
      約即日開工，並於二十五個工作天內完工。」，而反訴被告對於反訴原告應於
      八十八年三月十三日開幕乙節，亦不爭執，是依雙方契約之意旨，反訴被告至
      遲應於八十八年三月十三日前將系爭工程完工且驗收完畢後，交付被告使用，
      更何況證人即系爭工程地點之出租人鄭萬賜到庭證稱：系爭工程於開幕當天之
      前一晚內部亦是在進行施工等語（見本院九十年三月二十日言詞辯論期日筆錄
      甚明），益證反訴被告確實知悉應於八十八年九月十三日前完工交付予反訴原
      告，更使況依契約約定自簽約日為開工日，算至八十八年九月十三日亦逾二十
      五日之日曆天，是反訴原告主張系爭工程有逾期之情形，要屬可採，依此計算
      系爭工程反訴被告逾期十五日完工乙節為可信。
  肆、 按「私法自治」乃民事法律最高之指導原則，而「契約自由」原則乃「私法
       自治」在經濟活動規範上之具體表現。依此原則，當事人得依自由意思決定
       與何人以何種方式締結何種內容之契約，從而對契約雙方發生一定之拘束力
       ，享受或負擔其法律效果。此「契約自由」原則為私法之基本原則，受到憲
       法之承認與保護，故法院亦應予以尊重，除非當契約自由原則之實質基礎－
       －「平等」未被落實，而於具體個案契約正義未能獲致實現之情形，法院始
       得介入外，原則上法院不能擅以「監護者」自居，以自己的價值判斷，變更
       契約之內容。民法第二百五十二條「約定之違約金額過高者，法院得減至相
       當之數額」之規定，既明訂於民法第二章債編總則，依照「體系解釋」之法
       律解釋方法，在判斷違約金是否過高時，除應審酌契約當事人之締約地位、
       一般客觀事實、社會經濟狀況及當事人所受損害情形外，尤其不能將「契約
       自由」原則棄之不顧，過度干預契約當事人私經濟生活之安排，以致影響當
       事人於締約當時之風險損益評估，破壞契約雙方於意思合致時之「主觀平衡
       」，甚至給予惡意違反契約者討價還價、套利之空間。總而言之，法院於適
       用民法第二百五十二條酌減違約金時，縱違約金約定之數額高於當事人所受
       之實際損害，若於契約正義無礙而非顯失公平，即不宜僅因一造當事人所受
       之損害低於違約金之數額，認兩造約定之違約金有過高之情事，而過度壓縮
       「契約自由」之空間。
  伍、本件系爭契約書第十三條工程罰則第一點：逾期罰款：如工程未能按期完工，
      乙方（指反訴被告）應按日以工程總價千分之一償還甲方（指反訴原告），本
      罰款得由甲方應付乙方之工程款中扣除之，乙方不得異議；兩造特別於契約書
      中有違約罰則之約定，據上開契約書內有關違約金之約定，其真意即在反訴被
      告違約時反訴原告即得請求，反訴原告自毋庸舉證證明所受實際損害，又違約
      金額之約定，債務人是否應受其約定之拘束，各國立法不一，我國民法第二百
      五十二條固定有約定之違約金額過高者，法院得減至相當之數額，惟上開規定
      ，是為保護債務人之利益，而期得公平之結果，無關社會公益（參見民法第二
      百五十二條立法理由），非屬強制禁止規定，得由當事人間以特約排除適用之
      。換言之，上開違約金額過高法院得為酌減之規定，僅在兩造當事人無特約條
      款排除時始有適用之餘地，如兩造已另有特約條款排除其適用時，其約定應屬
      有效，且依「自己相反行為不許可原則」，亦不得異其主張，以符誠信原則。
      查：本件就前述損害賠償預定總額及懲罰違約金額，兩造已於契約平等互惠約
      定，雙方互不得主張過高或過低而要求增減或訴請法院判決酌增或酌減，據上
      所述，其約定自屬有效，本件就該損害賠償預定額及懲罰違約金額應無民法第
      二百五十二條適用，從而前述計算方式為之，反訴被告逾期十五日，每日以工
      程總價千分之一即一千七百元計算，合計為二萬五千五百元。
  陸、末查反訴原告主張因反訴被告對其提出訴訟，造成其精神上之損失及旅費之支
      出等亦應賠償，惟查反訴被告係基於雙方簽訂之契約行使權利，且契約中亦約
      定有糾紛時合意以本院為管轄法院，此外反訴原告亦未能舉證證明反訴被告有
      何故意或過失之不法行為，是反訴原告部分之請求，顯屬無據。
  柒，綜上所述，反訴原告依契約關係請求反訴被告給付二萬五千五百元，為有理由
      ，應予准許，逾此範圍之請求為無理由，應併予駁回。
丙、本件事證已臻明確，兩造其餘攻擊防禦方法及其他事證，對於本件判斷不生影響
    ，爰不一一論述，併此敘明。
丁、結論：原告之訴為一部有理由、一部無理由，反訴原告之訴為一部有理由、一部
    無理由，依民事訴訟法第七十九條、第八十五條第一項，判決如主文。
中      華      民      國    九十      年      四      月      十二    日
                                            民事第四庭法      官  陳博文
右為正本係照原本作成
如對本判決上訴，須於判決送達後廿日內向本院提出上訴狀
中      華      民      國    九十      年      四      月      十三    日
                                                       書  記  官 蔡嘉萍


司法院資訊處製作；財團法人民間司法改革基金會備份。
